臺灣高等法院臺中分院民事判決　96年度選上字第5號
上　訴　人　甲○○
訴訟代理人　洪大明律師
被 上訴 人　乙○○
訴訟代理人　黃文崇律師
上列當事人間請求當選無效事件，上訴人對於民國96年1月29日
臺灣苗栗地方法院95年度選字第4號第一審判決提起上訴，本院
於96年5月16日言詞辯論終結，判決如下：
    主  文
上訴駁回。
第二審訴訟費用由上訴人負擔。
    事實及理由
一、上訴人主張：(一)兩造均係苗栗縣三義鄉第18屆鄉民代表選舉
    第3選區之參選人，伊為登記第1號，被上訴人為登記第4號
    ，該選區投開票所編號為381、382、383、384號，於民國（
    下同）95年6月10日開票結果，伊獲得520票，被上訴人獲得
    521票，相差僅有1票，被上訴人為最後1名當選人，伊則為
    最高票落選人。惟經法院於95年8月16日會同兩造前往苗栗
    縣選舉委員會（下稱苗栗縣選委會）勘驗選票結果，就第38
    3號投開票所發現之1張爭議票，經苗栗縣選委會及中央選舉
    委員會（下稱中央選委會）鑑定結果，雖均認為無法辨別係
    使用選委會製作之圈選工具所圈選，應屬無效票，然依公職
    人員選舉罷免法第62條第1項第9款規定，乃不用選委會製備
    之圈選工具圈選者，始為無效票，上開爭議票若屬「無法辨
    別」，亦與法條所定之「不用圈選工具」，有所區別，況該
    張爭議票之圈選印文仍有圓弧可以識別，應屬上訴人之有效
    票，卻被誤認為無效票；而第384投開票所發現之1張爭議票
    ，經中央選委會鑑定結果認為：圈選於3號及4號候選人共用
    空間，並跨越於兩候選人欄位格線之內，應屬無效票，卻被
    誤認為被上訴人之有效票。是伊所得之有效票應為521票，
    被上訴人所獲之有效票則應為520票，當選者應為伊，然苗
    栗縣選委會卻於95年6月16日公告被上訴人為當選人，為此
    依公職人員選舉罷免法第103條第1項第1款規定，求為宣告
    被上訴人當選無效之判決；原審判決駁回上訴人之訴，上訴
    人提起上訴，上訴聲明：(一)原判決廢棄；(二)被上訴人於苗栗
    縣三義鄉第18屆鄉民代表選舉之當選無效。
二、被上訴人則以：對於苗栗縣選委會之開票結果、及該選委會
    在法院審理中函覆之鑑定意見均表示同意，該第383號投開
    票所之爭議票顯非使用選委會製備之圈選工具所圈選，應屬
    無效票；至中央選委會就上開第384號投開票所之爭議票雖
    認為係圈選於3號及4號候選人空間內，並跨越於兩候選人欄
    位格線之內，應屬無效票，然該張爭議票其實並未跨越兩候
    選人之欄位格線，且能辨別係屬4號候選人即被上訴人之有
    效票，是兩造所得實際有效票數並無錯誤等語，資為抗辯；
    答辯聲明：上訴駁回。
三、兩造不爭執事項：
    (一)兩造均係苗栗縣三義鄉第18屆鄉民代表選舉第3選區之參
      選人，上訴人為登記第1號，被上訴人為登記第4號，該選
      區投開票所編號為381、382、383、384號，於95年6月10
      日開票結果，上訴人獲得520票，被上訴人獲得521票。
    (二)被上訴人業經苗栗縣選委會於95年6月16日公告為苗栗縣
      三義鄉第18屆鄉民代表選舉當選人，被上訴人為最低票數
      當選人，上訴人則為最高票數落選人。
    (三)經原審法院於95年8月16日會同兩造前往苗栗縣選委會逐
      張勘驗選票結果，分別於第383號、384號投開票所發現爭
      議選票各1張。
四、經兩造於原審法院於96年1月15日言詞辯論程序中，依民事
    訴訟法第270條之1第1項第3款規定，協同兩造整理並協議簡
    化爭點後，同意協議簡化爭執事項如下：
    (一)苗栗縣三義鄉第18屆鄉民代表選舉第383號投開票所第1號
      爭議票係為無效票，或為上訴人之有效票？
    (二)苗栗縣三義鄉第18屆鄉民代表選舉第384 號投開票所第1
      號爭議票係為被上訴人之有效票，或為無效票？
    經查：
    (一)第383號投開票所爭議票部分（彩色影印本置於原審卷第
      120頁證物袋中；黑白影印本置於該院卷第88頁證物袋中
      ）：
      按選舉之投票，由選舉人於選舉票圈選欄上，以選舉委員
      會製備之圈選工具圈選一人；第1 項圈選工具，由直轄市
      、縣（市）選舉委員會依中央選舉委員會規定之式樣製備
      ；選舉票不用選舉委員會製備之圈選工具者，無效；公職
      人員選舉罷免法第61條第1、3項、第62條第1項第9款分別
      定有明文。本張爭議票經原審及本院勘驗，並與選舉委員
      會製備之圈選工具（該圈選工具之樣本置於本院卷第80頁
      之證物袋中）相互比對結果，其印文外緣形狀呈橢圓形，
      印文內緣模糊不清，非但與圈選工具之正圓形有所不同，
      亦無法辨別圈選工具之圓內交叉直線，顯然並非以選舉委
      員會製備之圈選工具所圈選之印文，揆諸前揭法條規定，
      應屬無效票，且經原審將該張爭議票之彩色影印本先後函
      送苗栗縣選委會及中央選委會鑑定結果，亦均認為該張爭
      議票上之印文無法辨別係以選委會製備之圈選工具所圈選
      （見本院卷第97頁、119頁），自屬於無效票無訛，上訴
      人主張本張爭議票為其有效票云云，洵非可採。
    (二)第384號投開票所爭議票部分（彩色影印本置於原審卷第
      92頁、121頁證物袋中）：
      按選舉票圈二人以上者、所圈地位不能辨別為何人者，均
      為無效，公職人員選舉罷免法第62條第1項第2、3款固分
      別定有明文；然查：本張爭議票經原審及本院勘驗結果，
      其印文雖有部分圈選於3號及4號候選人共用空間，並切於
      3號候選人格線邊緣，但印文外緣之圓弧部分並未逾越至3
      號候選人之格線內，且尚能辨別係圈選4號候選人即被上
      訴人之印文，核與卷附公職人員選舉選舉票有效與無效之
      認定圖例一、有效票編號（24）之圖例情形相同，應屬被
      上訴人之有效票；復經原審法院將該張爭議票函請苗栗縣
      選委會鑑定結果，亦同此意見（見原審卷第97頁）。至中
      央選委會就此張選票鑑定結果，雖認為該印文係圈選於3
      號及4號候選人共用空間，並已跨越兩位候選人欄之格線
      內，依前開圖例二、無效票（6）圖例所示，應屬無效票
      云云（見原審卷第119頁），然中央選委會此項鑑定意見
      ，僅係提供法院裁判之參酌，並不當然拘束法院所為事實
      之認定，且經本院勘驗結果，該張爭議票印文左側圓弧外
      緣部分，雖因印泥之淤積較厚，致在視覺上產生左側圓弧
      外緣之印色似有跨越3號候選人格線之錯覺，然其印文圓
      弧實則僅係切於格線邊緣，而未逾越至3號候選人之格線
      內，不能據以認為係同時圈選3號及4號候選人，並且確能
      辨別係圈選4號候選人即被上訴人無訛；即經本院放大影
      印審視結果，上開印文圓弧緊緊切於格線邊緣，未出現跨
      越格線之空白處，顯核與前揭法條所定「圈二人以上」、
      或「所圈地位不能辨別為何人」，致應認為無效票之情形
      均不相符，當屬被上訴人之有效票，是上訴人主張本張爭
      議票為無效票，亦無可採。
    (三)綜上所述，前開第383號投開票所爭議票應屬無效票，第
      384號投開票所爭議票應屬被上訴人之有效票，原審及本
      院所認定之事實均與苗栗縣選委會之開票認定結果相同，
      被上訴人之所當選票數並非不實。
五、從而，上訴人主張被上訴人之當選票數不實，且有影響選舉
    結果之虞，訴請宣告被上訴人之當選無效，為無理由，應予
    駁回。原審所為上訴人敗訴之判決，核無不合，上訴論旨指
    摘原判決不當，聲明求為廢棄改判，非有理由，應予駁回。
六、本件事證已臻明確，兩造所提其餘攻擊防禦方法及證據經審
    酌之後，核與判決結果不生影響，爰不一一論述，附此敘明
    。
據上論結，本件上訴為無理由，依民事訴訟法第四百四十九條第
一項、第七十八條，判決如主文。
中　　華　　民　　國　　96　　年　　5 　　月　　30　　日
                  民事第五庭    審判長法　官  林陳松
                                      法　官  古金男
                                      法　官  鄭金龍
以上正本係照原本作成。
不得上訴及再審。
                                      書記官  陳振海
中　　華　　民　　國　　96　　年　　5 　　月　　31　　日
                                                      Ｍ
